【裁判字號】    98,上,48
【裁判日期】    980728
【裁判案由】    所有權移轉登記
【裁判全文】
臺灣高等法院民事判決                    98年度上字第48號
上  訴  人  丁○○
訴訟代理人  林彥志律師
            詹凱勝律師
被  上訴人  國揚實業股份有限公司
法定代理人  乙○○
訴訟代理人  王聖舜律師
            趙相文律師
            林峻立律師
上列當事人間所有權移轉登記事件，上訴人對於中華民國97年11
月25日臺灣臺北地方法院97年度重訴字第284號第一審判決提起
上訴，本院於98年7月14日言詞辯論終結，判決如下：
    主  文
上訴駁回。
第二審訴訟費用由上訴人負擔。
    事實及理由
一、上訴人主張：其於民國94年1月8日向被上訴人買受天泉大廈
    第A1棟第23樓房地（下稱系爭房地），約定總價新台幣 (下
    同)750 萬元 (以下簡稱系爭契約)，上訴人已依約付款130
    萬元，其餘尾款620萬元則依系爭契約第7條約定委由被上訴
    人全權負責銀行貸款，即被上訴人就該貸款事宜本應盡善良
    管理人之注意義務，詎被上訴人竟以上訴人另向第一銀行股
    份有限公司大溪分行（以下簡稱大溪分行）辦理貸款為由，
    將該貸款轉至同公司建成分行（以下簡稱建成分行）辦理，
    嗣又於96年7月11日通知上訴人因貸款條件不符，要求繳交
    餘款620萬元，進而以上訴人未依約繳交尾款為由，於96年7
    月26日解除系爭契約，其解除自不合法。因此，被上訴人嗣
    將系爭房地轉賣第三人，致無法給付系爭房地，自有給付不
    能情事。爰依民法第226條規定，請求被上訴人給付其轉賣
    系爭房地予他人所獲利益370萬元、沒收已繳頭款130萬元及
    過戶代收款16萬元共計516萬元，及自起訴狀繕本送達之翌
    日起至清償日止，按週年利率百分之五計算之利息。原審判
    決上訴人敗訴，上訴人聲明不服提起上訴，上訴聲明：(一)原
    判決廢棄。(二)上開廢棄部分，被上訴人應給付上訴人516萬
    元，及自起訴狀繕本送達之翌日起至清償日止，按週年利率
    百分之五計算之利息。
二、被上訴人則以：本件係上訴人另案向大溪分行貸款之擔保品
    遭扣押，以致其貸款條件不合，建成分行無法同意貸款。被
    上訴人乃依系爭契約第7條第2項約定，於96年7月11日以台
    北112支郵局第1423號存證信函催告上訴人於文到5日內繳納
    餘款620萬元，但上訴人未按期繳納，被上訴人於96年7月26
    日以台北112支郵局第1585號存證信函合法解除系爭買賣契
    約，雙方既無買賣關係存在，被上訴人自無庸履行移轉系爭
    房地予上訴人之義務等語，資為抗辯。答辯聲明：上訴駁回
    。
三、兩造不爭執之事項（本院卷第46頁反面）：
  (一)上訴人於94年1月8日與被上訴人簽訂系爭契約，以750萬元
    購買系爭房地，上訴人已付款130萬元（見原審卷第31頁）
    。
  (二)被上訴人於96年4月23日通知上訴人辦理向建成分行貸款之
    對保等事宜，建成分行於96年6月26日通知上訴人因其另有
    桃園大興西路2段200-6號13樓房地 (以下簡稱大興西路房地
    )之貸款由大溪分行辦理，依該銀行內規須由同一分行辦理
    貸款，因考量貸款成數，上訴人即將所有貸款轉至建成分行
    辦理，嗣建成分行於96年7月初發現上訴人所有大興西路房
    地被假扣押，乃通知上訴人貸款有問題，被上訴人即於96年
    7月11日以存證信函催告上訴人於文到5日內給付剩餘價金62
    0萬元，復於同年月26日以存證信函解除系爭契約，上開存
    證信函均為上訴人收受（見原審卷第58頁反面、第98頁）。
  (三)系爭房地業經被上訴人出售他人並移轉所有權登記（見原審
    卷第69頁）。
四、上訴人主張其向被上訴人買受系爭房地，並委任被上訴人辦
    理尾款給付之貸款事宜，詎被上訴人違反善良管理人之注意
    義務，竟以上訴人核貸不成，上訴人未給付尾款為由解除系
    爭契約，並將系爭房地轉賣第三人，而有給付不能情事云云
    ，惟為被上訴人否認，查：
  (一)系爭契約第7條第2項約定，是否解釋有疑義，或顯失公平之
    情形？
  1.按所謂「定型化契約」，乃依照當事人一方預定用於同類契
    約之條款而訂定之契約。本件依兩造簽訂系爭契約之形式觀
    之，係被上訴人一方預定用於與承購「天泉」建案房地之客
    戶簽署房地買賣契約之用，核屬定型化契約。又系爭契約第
    7條約定：「本約第5條中之第4次付款，係甲方（按係指上
    訴人）應支付乙方（按係指被上訴人）之部分價款，由甲方
    以金融機構之貸款給付，甲方並同意以全權委託乙方統一辦
    理金融機構貸款，上開貸款手續之完成以乙方取得全部貸款
    金額為準，並於產權過戶後甲方不得以任何理由通知金融機
    構終止撥款予乙方，如乙方因此產生任何損害均由甲方負責
    。甲方貸款條件不合致甲方不能貸款或核准貸款金額少於第
    5條之貸款金額時，甲方應將貸款金額或貸款不足金額於乙
    方通知送達日起5日內以現金壹次匯入乙方指定之帳戶內，
    以為給付」等語（見原審卷第15頁）。細譯前揭條文，乃約
    定第4次尾款620萬元之付款方式，得由上訴人委託被上訴人
    辦理貸款方式給付，該貸款手續並以被上訴人取得620萬元
    為準。上訴人如貸款條件不合致不能如數貸得尾款時，則上
    訴人應於被上訴人通知限期以現金給付。是以前揭條文所謂
    「條件不合」，乃指上訴人不能如數貸得尾款之情形，其解
    釋並無疑義，亦無違反契約平等、互惠之原則。上訴人主張
    系爭契約第7條第2項約定「條件不合」之解釋有疑義，應為
    有利於消費者之即上訴人之解釋云云，要有誤會。
  2.另系爭契約第14條第1項第1款約定：「甲方有下列情事之一
    者，乙方得解除契約，乙方得沒收甲方已繳之全部價款，…
    …一依本約經乙方通知繳付價款或費用如逾期10日仍未給付
    者。」等語，乃約定上訴人如經被上訴人通知繳付價款或費
    用逾期10日仍未給付者，被上訴人得解除契約。即約定被上
    訴人解除權行使之要件及效果，係以上訴人有遲延給付為前
    提，亦無民法第247條之1各款所定顯失公平之情事，自屬有
    效。上訴人主張其約定顯失公平而無效云云，殊無足取。
  (二)上訴人是否有系爭契約第7條第2項約定「貸款不成」之情事
    ？
  1.被上訴人主張上訴人就系爭房地向建成分行申請貸款，因上
    訴人另有桃園大興西路房地被假扣押，致上訴人向建成分行
    貸款案未能獲准。惟為上訴人否認，並抗辯稱建成分行僅係
    暫緩貸款，且上訴人嗣於同年10月就大興西路房地已獲勝訴
    判決而撤銷假扣押，建成分行亦已同意貸款予上訴人，上訴
    人未有貸款不成之情事云云。
  2.證人即建成分行承辦系爭房地貸款事務之丙○○證稱：「四
    月份來對保，等六月份快要交屋期間會評估客戶信用狀況，
    當時因為原告有另一棟被查封我們沒法繼續核貸，程序就中
    斷了，不能繼續本專案了，我們規定有瑕疵就不能辦了，請
    他去別家銀行辦，這件就暫緩，等到擔保品查封撤銷再重新
    審理本案。……桃園也是向第一銀行辦的貸款，我們都會總
    歸戶。……第一次沒核貸。……（是否過了六月底專案貸款
    成數會比較低﹖）不是因為六月底，是因為你有另外一棟房
    屋被查封。」（見原審卷第98頁至第99頁）。復於本院證稱
    ：「所謂『中斷』，就是這個貸款不做承貸，請客戶到別家
    貸款，我們有電話通知陳先生及國揚建設。我們電話通知陳
    先生到別家貸款，因為買賣契約有時效性，且沒有限定一定
    要到第一銀行貸款，我們有電話通知。……我們於96年6月
    底調謄本，法院的查封仍是存在，所以我們有通知上訴人及
    國揚建設，因為7月以後利率會變動，可能成數、利率都會
    變動，所以我們才會電話通知陳先生到別家銀行申貸。……
    第1次貸款沒有成功，第2次貸款是因為法院已經撤銷，陳先
    生申請貸款，我們就幫他重新申請。……（證人以前作證有
    說「暫緩辦理」，這是何意？）就是終止，不繼續辦理的意
    思。」等語（見本院卷第71頁反面至第73頁）。承辦系爭房
    地貸款之代書甲○○證稱：「大約在6月才發現陳先生沒有
    辦法辦理貸款，這卡了被查封的問題，……。第一次貸款，
    一銀有通知我們因信用不符合，所以沒有貸款成功」等語（
    見本院卷第88頁正、反面）。是以上訴人雖有配合被上訴人
    辦理向建成分行貸款事宜，惟該貸款程序已因上訴人前向大
    溪分行貸款案之擔保品被查封，以致貸款不成。即經被上訴
    人通知上訴人是否更換產權人？或更換銀行申貸，惟為上訴
    人拒絕，此經證人即被上訴人承辦交屋及貸款業務之戊○○
    、代書甲○○陳證在卷（見本院卷第91頁反面、第88頁）。
    上訴人抗辯建成分行表示貸款有問題後，曾向被上訴人表示
    要另尋其他銀行辦理云云，不足為採。至上訴人主張其向建
    成分行貸款不成，依證人徐云卉芸陳證固可另向其他銀行貸
    款（見本院卷第72頁反面、第73頁），惟其已經戊○○向上
    訴人建議而遭拒絕，復經證人戊○○證明在卷，已如前述，
    是以上訴人向建成分行貸款未成，被上訴人乃依系爭契約第
    7條第2項、第14條第1項第1款約定於96年7月11日以存證信
    函催告上訴人於文到5日內給付尾款620萬元，屆期上訴人未
    依約給付，被上訴人於同年月26日以存證信函解除系爭契約
    ，自屬合法。
  3.上訴人雖抗辯稱建成分行僅「暫緩」准貸，且上訴人已告知
    戊○○其位於大興西路房地已經原法院於96年6月15日判決
    上訴人勝訴，並已過20日之上訴期間，建成分行乃於93年10
    月1日撤銷查封大興西路房地後核准貸款云云。惟證人丙○
    ○證稱暫緩上訴人貸款，就是終止不繼續辦理的意思，已如
    前述，是以上訴人向建成分行貸款自有條件不符而不成之情
    事，經被上訴人通知限期以現金給付尾款，上訴人未按期給
    付者，即負遲延付款責任，被上訴人自得依系爭契約第14條
    第1項第1款約定解除契約。參酌上訴人所有大興西路房地嗣
    後是否獲勝訴判決確定，是否得撤銷大興西路房地而得獲貸
    成功，就被上訴人而言，均係不可預知情事，被上訴人自無
    因上訴人通知其大興西路房地已獲勝訴判決，即負等候上訴
    人大興西路房地假扣押撤銷後，而在建成分行獲貸成功之義
    務。上訴人據以抗辯建成分行並無貸款不成之情事云云，要
    無所據。至建成分行雖於96年10月2日通知上訴人可以核貸
    ，並保留其貸款額度云云，固據上訴人提出建成分行97年2
    月1日函為證（見原審卷第62頁）。但依證人丙○○證稱「
    這是第2次申請貸款。上訴人第1次申請貸款，我們約於6月
    電話通知陳先生到別家貸款，96年10月上訴人再重新申請貸
    款，因為陳先生說另外桃園的房子，法院已經撤銷查封，所
    以再用原來的買賣重新申請貸款，我們有重新幫他申請……
    這個額度我們保留到97年3月底，若這段時間有辦妥產權過
    戶，我們就可以撥款。……第1次的申請貸款沒有成功，所
    以中斷，所以沒有額度保留的問題。」等語（見本院卷第72
    頁）。是以上訴人所提前揭證據，乃係因上訴人於96年6月
    所辦理之貸款不成後，上訴人復於96年10月1日重行申請貸
    款時，建成分行予以保留其貸款額度而已，惟究不得據此即
    影響上訴人已於96年6月間辦理貸款不成之情事。上訴人據
    以主張其僅未能趕上建成分行96年6月第一批貸款作業期限
    ，並非上訴人所購買房屋亦無法於其他銀行貸款，被上訴人
    刻意單方任意解約不合法云云，殊難採信。
  4.上訴人另主張：其委由被上訴人全權負責貸款事宜，被上訴
    人本應盡善良管理人之注意義務，有關向建成分行貸款是由
    被上訴人負責決定及接洽，而上訴人所以將大溪分行之貸款
    轉至建成分行亦係受被上訴人指示處理，故建成分行以大興
    西路房地被假扣押而影響貸款，自應由被上訴人負責另尋其
    他銀行辦理貸款，詎被上訴人未待其他銀行辦理貸款結果，
    即對上訴人催告及解約，自不合法云云。然建設公司就客戶
    購買房地之貸款事宜，通常固確由建設公司代客戶與合作之
    銀行聯絡、安排，然是否准貸及貸款金額若干，仍由銀行視
    客戶信用、房地價值等情況評估，建設公司無從置喙。本件
    上訴人因其所有大興西路房地之貸款由大溪分行辦理，而依
    該銀行內規必須總歸戶而由同一分行辦理貸款，故將所有貸
    款轉至建成分行辦理，旋因上訴人所有大興西路房地被假扣
    押致無法核貸乙節，已如前述，是建成分行未能核貸，乃可
    歸責於上訴人本身信用之事由，要與被上訴人有無盡善良管
    理人之義務無涉。況本件被上訴人於建成分行貸款不成後，
    承辦人戊○○曾洽詢上訴人是否更換系爭房地產權人名義，
    或另行向他銀行貸款，均未獲上訴人同意，亦如前述，是以
    被上訴人就貸款事宜顯已盡善良管理人之義務，上訴人以可
    歸責於已之不能獲貸事由，指摘被上訴人未盡善良管理人注
    意義務云云，要無足取。
  5.至上訴人主張被上訴人於96年10月15日表示建成分行已核定
    600萬元之貸款，不足20萬元請上訴人補足云云，然為被上
    訴人所否認，且上訴人復未能舉證以實其說，參酌證人丙○
    ○證稱：第一次辦理貸款後到重新辦理中間，雖有代書傳真
    土地建物謄本及法院撤銷函，表示上訴人大興西路房地之查
    封已撤銷了，但無代銷公司或被上訴人與其聯絡貸款事宜。
    即代書甲○○亦證稱並未傳真任何文件予建成分行，被上訴
    人亦未配合辦理上訴人自行申請第二次貸款事宜 (見本院卷
    第90頁正、反面）。是以建成分行辦理上訴人第二次核貸，
    並非依被上訴人之意旨辦理。被上訴人自上訴人申貸未准後
    至解除契約時止，並無何足使上訴人誤信被上訴人同意延展
    給付期限或暫不依系爭契約第7條第2項、第14條第1項第1款
    之約定行使權利之積極行為。至被上訴人於96年7月2日通知
    上訴人於96年7月15日驗屋，或建成分行承辦人嗣通知被上
    訴人可以核貸上訴人申請第二次貸款時，被上訴人雖要求上
    訴人必須給付93年8月3日起至10月的遲延金50萬元，固據證
    人戊○○證明在卷（見本院卷第92頁），並有上訴人提出被
    上訴人96年7月2日存證信函、同意書在卷可考（見原審卷第
    81頁、第82頁）。惟驗屋存證信函乃在被上訴人解除系爭契
    約前所發，上訴人在解約前均有權利驗屋，此經證人戊○○
    陳明在卷（見本院卷第92頁反面）。而同意書則係被上訴人
    於解除系爭契約後，上訴人要求繼續原約時所應付之損害賠
    償金，核與同意書第三項記載「上述兩項手續完成無誤後，
    立同意書人與國揚實業股份有限公司原已經解除之上揭房地
    買賣契約始繼續有效」等語之意旨相符，而該同意書之內容
    既為上訴人所拒絕，此經上訴人自認在卷（見本院卷第116
    頁），上訴人據此即謂被上訴人前解除契約不合法云云，亦
    無足取。
五、綜上所述，上訴人因貸款條件不合承貸銀行規定而經拒貸後
    ，未能依系爭契約第7條約定於被上訴人催告後10日內補足
    價金，是被上訴人依同契約第14條第1項第1款約定解除契約
    ，洵屬有據。系爭契約既經解除，被上訴人即無給付系爭房
    地之義務，則上訴人依給付不能之法律關係，請求被上訴人
    賠償516萬元，及自起訴狀繕本送達翌日起至清償日止按週
    年利率百分之五計算之利息，為無理由，不應准許。其假執
    行之聲請，亦失所依附，應併駁回。原審為上訴人敗訴之判
    決，及駁回其假執行之聲請，並無不合。上訴意旨指摘原判
    決不當，求予廢棄改判，為無理由，應予駁回。
六、本件事證已明，兩造其餘攻擊防禦方法及未經援用之證據，
    經本院審酌後，核與本件之結論，不生影響，爰不一一贅述
    ，附此敘明。
七、據上論結，本件上訴為無理由，依民事訴訟法第449條第1項
    、第78條，判決如主文。
中    華    民    國    98    年    7     月    28    日
                    民事第十一庭
                        審判長法  官 鄭雅萍
                              法  官 詹文馨
                              法  官 蘇芹英
正本係照原本作成。
如不服本判決，應於收受送達後20日內向本院提出上訴書狀，其
未表明上訴理由者，應於提出上訴後20日內向本院補提理由書狀
（均須按他造當事人之人數附繕本）上訴時應提出委任律師或具
有律師資格之人之委任狀；委任有律師資格者，另應附具律師資
格證書及釋明委任人與受任人有民事訴訟法第466條之1第1項但
書或第2項（詳附註）所定關係之釋明文書影本。
中    華    民    國    98    年    7     月    28    日
                              書記官 林初枝
附註：
民事訴訟法第466條之1（第1項、第2項）：
對於第二審判決上訴，上訴人應委任律師為訴訟代理人。但上訴
人或其他法定代理人具有律師資格者，不在此限。
上訴人之配偶、三親等內之血親、二親等內之姻親，或上訴人為
法人、中央或地方機關時，其所屬專任人員具有律師資格並經法
院認為適當者，亦得為第三審訴訟代理人。


司法院資訊處製作；財團法人民間司法改革基金會備份。
